臺灣臺北地方法院刑事判決　　　　　　　　96年度易字第24號
公　訴　人　臺灣臺北地方法院檢察署檢察官
被　　　告　乙○○
上列被告因誣告案件，經檢察官聲請簡易判決處刑(95年度偵緝字
第2373號)，本院認不宜以簡易判決處刑，改依通常程序審理，
茲判決如下：
    主  文
乙○○意圖為自己不法之所有，而侵占自己持有他人之物，處有
期徒刑肆月，如易科罰金，以銀元參佰元即新臺幣玖佰元折算壹
日。
    事  實
一、乙○○明知付款人為台新國際商業銀行民生簡易型分行、發
    票日為93年4月27日、票面金額均為新臺幣 (下同)6 萬元、
    票號分別為BG0000000、BG0000000、BG0000000之支票 (下
    稱系爭支票)3 紙，係丙○○所簽發，且於民國93年4月11日
    下午，偕同丙○○至臺北縣三重市台北橋邊某處調借現款以
    供清償之用，並已交付借款人，惟因丙○○事後以僅能調得
    13 萬6千元，利息過高，且須翌日始能交付，甚不划算而改
    變主意，電告乙○○取消借款並返還支票，經乙○○口頭允
    諾，於取回系爭支票3紙後，竟意圖為自己不法之所有，將
    系爭支票3紙侵占入己，於同年月12日交與甲○○作為購車
    之訂金。乙○○為匿飾上開侵占犯行，明知支票並未遺失，
    竟基於未指定犯人誣告之犯意，於同日向不知情之丙○○謊
    稱系爭支票3紙均遺失，利用不知情之丙○○於93年4月26日
    辦理掛失止付手續，填寫遺失票據申報書向臺北市票據交換
    所申報該3紙票據遺失，請求警察機關協助偵查不特定人涉
    犯侵占遺失物罪犯行。嗣甲○○持系爭支票3紙向張至文調
    借現款，經張至文於93年4月27日提示付款遭拒，而由臺北
    市票據交換所函送臺北縣警察局蘆洲分局協助偵查侵占遺失
    物罪嫌，始悉上情。
二、案經臺北縣警察局蘆洲分局報請臺灣士林地方法院檢察署呈
    臺灣高等法院檢察署核轉臺灣臺北地方法院檢察署檢察官偵
    查起訴。
    理  由
一、本案證人甲○○、張至文於偵查中向檢察官所為之陳述，業
    經具結，且無違法取供或顯不可信之情形存在，依刑事訴訟
    法第159條之1第2項規定，自具備證據能力；卷附台北市票
    據交換所提供之退票理由單影本，係從事業務之人於業務上
    製作之紀錄文書，本院審酌該等文書作成之情況，並無違法
    或不當情事，因而認為適當，依刑事訴訟法第154條之4第2
    款規定，該文書具備證據能力而得作為證據。至系爭支票3
    紙、票據掛失止付通知書、遺失票據申報書、掛失止付票據
    金額收據等影本，均屬證人丙○○於審判外之書面陳述，惟
    相關事實業經證人丙○○到庭作證，且賦予被告反對詰問權
    ，對被告防禦權之保障顯然已足，自具備證據能力而適為本
    案之證據。又台灣票據交換所致台北縣政府警察局蘆洲分局
    函、掛失止付票據提示人資料查報表、本院公示催告裁定等
    影本，其性質為傳聞證據，惟被告及檢察官於言詞辯論終結
    前對於上開傳聞證據均未提出異議，本院審酌上開證據製作
    之情況無不當或不法之情事，堪認為適當，依刑事訴訟法第
    159條之5第2項之規定，應具備證據能力，合先敘明。
二、訊據被告乙○○固坦承有於94年4月11日受丙○○之託，偕
    同丙○○持系爭支票3紙向他人調借現款，並於同年月12日
    將之交付甲○○作為購車訂金，惟矢口否認有何侵占及未指
    定犯人誣告犯行，辯稱：丙○○事後未取消借款，伊確有將
    系爭支票3紙交由楊姓友人調得現金13萬6千元，其中10萬交
    給丙○○，3萬6千元由丙○○轉借給伊，且伊承諾系爭支票
    到期時返還8萬元於丙○○，又楊姓友人得知伊欲購車，為
    賺取介紹佣金，乃將甫取得之系爭支票3紙借予伊，伊遂將
    之交付甲○○充作購車之訂金，並未告訴丙○○系爭支票3
    紙遺失云云。
    經查：
  (一)被告受丙○○委託，於94年4月11日偕同丙○○持系爭支票3
    紙，至臺北縣三重市調借現金，而被告於94年4月12日將系
    爭支票3紙交付甲○○，供作購車訂金之用，嗣丙○○於94
    年4月26日至銀行，辦理系爭支票3紙之掛失止付及填具遺失
    票據申報書，系爭支票由張至文提示後，經銀行以掛失止付
    為由退票等情，業據被告自承屬實，核與證人丙○○、甲○○、張至文分別於本院審理中及偵查中證述相符 (見本院95
    年3月7日審理筆錄、臺灣臺北地方法院檢察署93年度偵字第
    16460號卷第15、17頁)，並有汽車買賣合約書、系爭支票正
    反面影本、退票理由單、掛失止付票據提示人資料查報表、
    票據掛失止付通知書、遺失票據申報書、本院公示催告裁定
    、掛失止付票據金額收據等影本在卷可稽 (見臺灣士林地方
    法院檢察署93年度偵字第6121號卷第32頁、第18-27頁、第
    30-31頁、臺灣臺北地方法院檢察署95年度偵緝字第2373號
    卷第32頁)。
  (二)系爭支票3紙於丙○○電告被告取消借款後，被告允諾返還
    ，惟被告於95年4月12日中午，到丙○○開設位於臺北市○○路○段之投注站處，向丙○○謊稱系爭支票3紙於坐計程
    車時遺失等節，業據證人丙○○證述纂詳 (見本院95年3 月
    7日審理筆錄)。雖被告辯稱：伊確有將系爭支票3紙交由楊
    姓友人調得現金13萬6千元，其中10萬交給丙○○，3萬6 千
    元由丙○○轉借給伊，且亦承諾系爭支票到期時返還8萬元
    於丙○○云云，惟丙○○始終否認收到10萬元及借款3萬6千
    元予被告，而被告亦無法提供交付借款予丙○○之證據，本
    院業已酌給被告足夠時間尋找借款業者，被告仍無法帶同到
    庭作證或提供其年籍資料供本院傳喚，是被告是否真有自楊
    姓友人取得借款而交付丙○○，已然有疑。且被告借款3萬6
    千元而須於系爭支票到期時返還丙○○8萬元，願承擔此次
    借款之所有利息，所借及所償顯失均衡，與常情不合。丙○○若取得借款10萬元，即知借貸關係成立，何以無故干冒遭
    出借人追索借款、影響信用之風險，逕將系爭支票3紙均掛
    失止付？又系爭支票退票後，被告及丙○○又豈能平安度日
    迄今而無任何糾紛？丙○○於本院審理時證稱：「 (問：地
    下錢莊有沒有找過你？)沒有。」 (見本院95年3月7日審理
    筆錄)此誠與經驗法則有違，難予採信，堪認被告自始未將
    借款交付丙○○。本案事證已臻明確，被告犯行堪以認定。
三、被告等行為後，刑法部分條文業於94年1月7日修正，同年2
    月2日公布，並於95年7月1日施行，修正後即現行刑法第2條
    第1項規定：「行為後法律有變更者，適用行為時之法律，
    但行為後之法律有利於行為人者，適用最有利於行為人之法
    律。」上開規定乃與刑法第1條罪刑法定主義契合，而貫徹
    法律禁止溯及既往原則，係規範行為後法律變更所生新舊法
    律比較適用之準據法，是刑法第2條本身雖經修正，但刑法
    第二條既屬適用法律之準據法，本身尚無比較新舊法之問題
    ，應一律適用裁判時即修正後刑法第2條規定以決定適用之
    刑罰法律，合先敘明。而有關新舊法之比較，應就罪刑有關
    之共犯、連續犯、牽連犯加重等暨其他法定加減原因（如身
    分加減）與加減例等一切情形，綜其全部罪刑之結果而為比
    較（最高法院95年第8次刑事庭會議決議參照）。經查：
  1.修正後刑法刪除第55條後段牽連犯之規定，是於新法修正施
    行後，行為人之數犯罪行為，即須分論併罰。較諸牽連犯從
    一重處斷，自以舊法為有利。
  2.刑法第335條第1項侵占罪及第171條第1項法定刑均有罰金之
    規定，依修正後刑法第33條第 5款之規定，最低額為新臺幣
    1000元，依修正前之規定並經罰金罰鍰提高標準條例第1條
    前段提高後，罰金之最低額僅新臺幣30元。比較修正前、後
    刑罰法律，適用修正後之規定，對被告顯未有利。
  3.綜上法律修正前、後之整體比較，揆諸前揭最高法院決議及
    修正後刑法第2條第1項之「從舊從輕」原則，自應適用修正
    前之相關規定。
四、核被告所為，係刑法第335條第1項侵占罪及同法第171條第
    1項未指定犯人誣告罪。公訴人雖未就侵占犯行提起公訴，
    惟因此部分與起訴之未指定犯人誣告罪間有方法結果之牽連
    關係，屬裁判上一罪，其一部起訴之效力及於全部，本院自
    當併予審究。被告利用不知情之成年男子丙○○為誣告行為
    ，係間接正犯。被告所犯上開二罪間，有方法、結果之牽連
    關係，依修正前刑法第55條之規定，應從一重之侵占罪處斷
    。爰審酌被告前於79年度犯有妨害自由罪，經本院判處有期
    徒刑1年3月，於81年3月27日執行完畢，有臺灣高等法院被
    告前案紀錄表可參，因一時貪念，侵占丙○○支票，並謊報
    支票遺失，除可能對丙○○之票據信用及財產造成損害，且
    可能使他人遭受刑事訴追，徒增司法資源之浪費，犯後飾詞
    否認犯行，未見悔意等一切情狀，量處如主文之刑。又查關
    於易科罰金之折算標準亦經修正，依被告行為時之刑法第41
    條第1項、罰金罰鍰提高標準條例第2條規定，係以銀元100
    元、200元或300元，即新臺幣300元、600元、900元折算1日
    ；依修正後刑法第41條第1項，則係以新臺幣1000元、2000
    元或3000元折算1日，經比較新、舊法，以被告行為時之法
    律對被告較為有利，並諭知易科罰金之折算標準。
據上論斷，應依刑事訴訟法第299條第1項前段，刑法第2條第1項
前段、第335條第1項、第171條第1項、修正前刑法第55條後段、
第41條第1項、刑法施行法第1條之1、修正前罰金罰鍰提高標準
條例第2條、現行法規所定貨幣單位折算新臺幣條例第2條，判決
如主文。
本案經檢察官王鑫健到庭執行職務。
中　　華　　民　　國　　96　　年　　5　　月　　8  　　日
　　　　　　　　　刑事第一庭  審判長法　官　陳興邦
                                    法  官  吳秋宏
                                    法  官  劉素如
以上正本證明與原本無異。
如不服本判決，應於判決送達後10日內，向本院提出上訴狀。
　　　　　　　　　　　　　　　　書記官　洪素惠
中　　華　　民　　國　　96　　年　　5　　月  　14　 　日
附錄犯罪法條：
中華民國刑法第335條（普通侵占罪）
意圖為自己或第三人不法之所有，而侵占自己持有他人之物者，
處5年以下有期徒刑、拘役或科或併科1千元以下罰金。
前項之未遂犯罰之。
中華民國刑法第171條（未指定犯人誣告罪）
未指定犯人，而向該管公務員誣告犯罪者，處1年以下有期徒刑
、拘役或3百元以下罰金。
未指定犯人，而偽造、變造犯罪證據，或使用偽造、變造之犯罪
證據，致開始刑事訴訟程序者，亦同。
